臺灣高等法院高雄分院刑事判決　　　　 95年度上易字第650號
上　訴　人
即自訴人　　輔英科技大學附設醫院
代　表　人　丙○○
自訴代理人　紀錦隆律師
　　　　　　郭寶蓮律師
被　　　告　乙○○
被　　　告　甲○○
上二人共同
選任辯護人　黃光宇律師
上列上訴人因被告妨害名譽案件，不服臺灣屏東地方法院93年度
自字第22號中華民國95年7 月18日第一審判決，提起上訴，本院
判決如下：
    主  文
原判決關於公然侮辱部分撤銷。
乙○○、甲○○共同公然侮辱人，各處拘役貳拾日，如易科罰金
，均以銀元參佰元即新臺幣玖佰元折算壹日，均緩刑貳年。
其他上訴駁回。
    事  實
一、乙○○、甲○○分別係王隆蒼之女兒及姐姐，緣王隆蒼於民
    國93年9 月17日下午6 時40分許，騎腳踏車行經屏東縣南州
    鄉○○村○○路320 號前，與另名逆向騎腳踏車之人發生車
    禍而倒地受傷，同日下午6 時54分許，經乙○○陪同乘坐救
    護車至輔英科技大學附設醫院（下稱輔英醫院）急診就醫，
    經值班醫師為王隆蒼做好傷口縫合處理後告知留院觀察，翌
    日（9 月18日）凌晨1 時50分許，王隆蒼突然意識昏迷，經
    電腦斷層掃瞄，發現其腦部出血，需緊急開刀取出血塊，惟
    乙○○認為輔英醫院負責診治之醫師對於伊之前要求立即對
    王隆蒼進行電腦斷層檢查遭拒表示不滿，進而質疑輔英醫院
    之醫療專業，而拒絕留在輔英醫院手術，輔英醫院乃協助將
    王隆蒼轉送東港安泰醫院及高雄市邱外科醫院救治，然王隆
    蒼仍因病情惡化急救無效，再由救護車將王隆蒼送回屏東縣
　  南州鄉○○村○○路363 號住處，延至93年9 月19日下午4
    時許在家中死亡。乙○○、甲○○因而懷疑輔英醫院在醫療
    上之處置有疏失，雙方雖經協調惟仍無法達成共識，乙○○
    、甲○○明知醫院乃救人生命、使人獲得重生之場所，且依
    現今之臺灣民間習俗，冥紙係陰間使用之貨幣，在醫院門口
    抬棺及拋撒冥紙，有諷喻醫院醫術低劣、將活人醫成死人，
    並有詛咒醫院喪盡天良、罪該萬死、人神共憤等輕蔑用意，
    竟與姓名年籍均不詳之數名成年人，共同基於使人難堪受辱
    之公然侮辱犯意聯絡，於93年10月1 日上午，在輔英醫院門
    口之公共場所抬棺（內置王隆蒼之遺體）撒冥紙抗議，藉此
    貶損輔英醫院之社會評價及名譽。
二、案經輔英醫院向臺灣屏東地方法院提起自訴。
    理  由
壹、證據能力方面
    按傳聞法則之重要理論依據，在於傳聞證據未經當事人之反
    對詰問予以核實，乃予排斥，惟若當事人已放棄對原供述人
    之反對詰問權，於法院審判時表明同意該等傳聞證據可作為
    證據，基於證據資料愈豐富，愈有助於真實發現之理念，並
    貫徹刑事訴訟法修法加重當事人進行主義之精神，確認當事
    人對於證據能力有處分權之制度，傳聞證據經當事人同意作
    為證據，法院認為適當者，亦得為證據。另當事人於調查證
    據時，對於傳聞證據表示「沒有意見」、「對於證據調查無
    意見」，而未於言詞辯論終結前聲明異議，應視為已有將該
    等傳聞證據採為證據之同意，此刑事訴訟法第159 條之5 定
    有明文。自訴人、被告及辯護人於本院準備程序時已表示對
    於全案卷證之證據能力均無意見（本院卷第83頁），依刑事
    訴訟法第159 條之5 之規定，應視為自訴人、被告及辯護人
    已同意本案全部證據均有證據能力，本院斟酌該等證據並非
    非法取得，亦無證明力明顯過低之情形，是該等證據，均得
    採為證據。
貳、有罪部分（即撤銷改判部分）
一、訊據被告乙○○、甲○○固坦承有於前開時地抬棺撒冥紙之
    行為，惟矢口否認有公然侮辱之犯行，均辯稱：渠等只是聽
    從長輩之建議，依習俗到自訴人輔英醫院前抬棺撒冥紙引魂
    ，並沒有妨害輔英醫院名譽，也沒有公然侮辱輔英醫院之意
    思云云。經查：
  (一)被告乙○○、甲○○均坦承有於93年10月1 日上午，在輔英
    醫院門口抬棺撒冥紙之行為（本院卷第103 頁），並有屏東
    縣警察局東港分局94年2 月21日東警分刑字第0940000209號
    函檢附員警工作紀錄影本1紙 及現場照片12張在卷可稽（原
    審卷第31至35頁），此部分之事實堪以認定。
  (二)被告乙○○、甲○○雖辯稱：渠等只是聽從長輩之建議，依
    習俗到輔英醫院前抬棺撒冥紙引魂，並沒有妨害輔英醫院名
    譽，也沒有公然侮辱輔英醫院之意思云云。按依台灣傳統民
    間習俗，在處理喪葬儀式時，凡因意外死亡者（例如路旁屍
    、溺斃海中者、車禍死者等），在入殮當天前幾個小時，家
    屬須至出事地點「引魂」，並請道士誦經超度亡魂，再引魂
    至喪家，否則其魂魄將會在該地徘徊不去；引魂大都在路口
    舉行，死者家屬以跪拜祭之，孝男則需穿著麻衣，道士以硃
    筆沾白雞冠血為亡靈紙像開光點眼，隨之執旛鈸咒唱「魂兮
    歸來」的引魂咒，引魂咒唱完由家屬1 人擲筊，判斷亡者是
    否歸來，允杯表示亡靈已有歸來，並且立即引靈回家，一旁
    道士則以敲鈸為亡靈帶路，家屬沿路大哭直到靈堂，再一一
    奠酒跪祭，即完成引魂儀式。質言之，依臺灣傳統民間習俗
    ，因意外事故死亡者，其家屬固有於「入殮前」至出事地點
    持招魂幡引魂之習俗，然查，被告自承渠等抬棺撒冥紙引魂
    之時，棺木內已置放王隆蒼之遺體，且當時已快要出殯等情
    （本院卷第103 頁），則被告「抬棺撒冥紙引魂」時，王隆
    蒼之遺體既已入殮，依上開臺灣傳統民間習俗，似已無引魂
    之必要；參以被告於所謂「抬棺撒冥紙引魂」之時，尚有持
    書寫「抗議業務過失致死不理賠」之白布條在自訴人醫院前
    抗議，有現場照片在卷可稽（原審卷第33至35頁），益徵被
    告所為並非單純之「引魂」行為甚為明灼。
  (三)按所謂公然侮辱人者，被侮辱之人包括法人在內（司法院20
    年院字第534 號解釋意旨參照）；又無正當理由，藉故抬棺
    或抬屍滋擾者，處新臺幣6 千元以下罰鍰，社會秩序維護法
    第74條第6 款亦有明文；再參以醫院乃救人生命、使人獲得
    重生之場所，且依現今之臺灣民間習俗，冥紙係陰間使用之
    貨幣，在醫院門口抬棺及拋撒冥紙，有諷喻醫院醫術低劣、
    將活人醫成死人，並有詛咒醫院喪盡天良、罪該萬死、人神
    共憤等輕蔑用意，此為眾所週知之事實，故被告2 人與姓名
    年籍均不詳之數名成年人，於93年10月1 日上午，在自訴人
    醫院門口之公共場所抬棺撒冥紙抗議，顯係值得非難之行為
    ，並有藉此貶損自訴人醫院社會評價及名譽，使其難堪受辱
    之故意要甚明顯。
  (四)綜上所述，被告2 人所辯均係事後卸責之詞，不足採取，事
    證明確，渠等犯行均堪認定。
二、核被告乙○○、甲○○所為，均係犯刑法第309 條第1 項之
    公然侮辱罪。被告2 人與姓名年籍均不詳之數名成年人，就
    上開犯行有犯意聯絡及行為分擔，均應論以共同正犯（刑法
    第28條共犯修正施行前規定「2 人以上共同實施犯罪之行為
    者，皆為正犯」，修正施行後規定「2 人以上共同實行犯罪
    之行為者，皆為正犯」，修法後將完全未參與犯罪行為實行
    之陰謀共同正犯及預備共同正犯刪除。而被告2 人與姓名年
    籍均不詳之數名成年人，對於本件公然侮辱之犯行，有犯意
    聯絡及行為分擔，屬實行之正犯，不論依修正前之刑法第28
    條，或修正後之刑法第28條之規定，均構成共同正犯，自不
    生新舊法比較之問題，應逕依修正後之刑法第28條，論以共
    同正犯）。
三、自訴人雖於95年7 月4 日原審審理時，始以被告乙○○、甲
    ○○於93年10月1 日有共同至自訴人醫院門口撒冥紙之行為
    ，復追加自訴被告2 人另涉犯刑法第309 條第1 項之公然侮
    辱罪嫌，此部分自訴時點距93年10月1 日案發時間已相隔約
    1 年9 個月之久，顯已逾6 個月之告訴期間；惟自訴人於93
    年11月30日提出之自訴狀內（原審收案日期為93年12月2 日
    ），業已敘及被告2 人於93年10月1 日共同至自訴人醫院門
    口抬棺抗議之事實，而被告2 人於抬棺抗議之同時亦有撒冥
    紙之情，已如上述，被告2 人於93年10月1 日在自訴人醫院
    門口抬棺撒冥紙之行為，係構成刑法第309 條第1 項之公然
    侮辱罪，亦如上述，職是，自訴人雖未及就被告2 人在自訴
    人醫院門口撒冥紙之行為提起自訴，惟此部分與有罪之抬棺
    抗議部分，係實質上一罪之關係，依審判不可分原則，本院
    自得就被告2 人撒冥紙之行為併予審理。
四、原審未詳為推求，遽為被告2 人抬棺抗議部分為無罪之判決
    ，就被告2 人撒冥紙部分為自訴不受理之判決，即有未合，
    自訴人上訴意旨指摘原判決對被告2 人此部分分別為無罪及
    不受理之諭知係屬不當，為有理由，應由本院將原判決關於
    被告2 人此部分撤銷改判。審酌被告乙○○、甲○○分別係
    死者王隆蒼之女兒及姐姐，因王隆蒼騎腳踏車發生車禍後送
    往自訴人醫院救治，嗣轉送東港安泰醫院及高雄市邱外科醫
    院救治，仍因病情惡化不治而死亡，因而懷疑自訴人醫院在
    醫療上之處置有疏失，雙方雖經協調惟仍無法達成共識，竟
    率眾在自訴人醫院門口抬棺撒冥紙抗議，所為誠屬非是，及
    渠等犯罪之動機、目的、智識程度、所生之危害、犯後態度
    尚稱良好等一切情狀，爰分別酌情量處如主文所示之刑，並
    均諭知易科罰金之折算標準。被告於犯罪時之刑法第41條第
    1 項前段規定「犯最重本刑為5 年以下有期徒刑以下之刑之
    罪，而受6 個月以下有期徒刑或拘役之宣告，因身體、教育
    、職業、家庭之關係或其他正當事由，執行顯有困難者，得
    以1 元以上3 元以下折算1 日，易科罰金」，又被告行為時
    之易科罰金折算標準，修正前罰金罰鍰提高標準條例第2 條
    前段（現已刪除）規定，就其原定數額提高為100 倍折算 1
    日，則本件被告行為時之易科罰金折算標準，應以銀元 300
    元折算1 日，經折算為新臺幣後，應以新臺幣900 元折算為
    1 日；惟95年7 月1 日修正公布施行之刑法第41條第1 項前
    段則規定「犯最重本刑為5 年以下有期徒刑以下之刑之罪，
    而受6 個月以下有期徒刑或拘役之宣告者，得以新臺幣1,00
    0 元、2,000 元或3,000 元折算1 日，易科罰金」，比較修
    正前後之易科罰金折算標準，以95年7 月1 日施行前刑法第
    41條第1 項前段之規定，較有利於被告，自應依修正後刑法
    第2 條第1 項前段規定，適用修正前刑法第41條第1 項前段
    及修正前罰金罰鍰提高標準條例第2 條之規定，定其易科罰
    金之折算標準。又被告乙○○、甲○○均未曾受有期徒刑以
    上刑之宣告，有臺灣高等法院被告前案紀錄表各1 份在卷可
    憑，渠等係因遭受至親死亡之劇痛，又懷疑自訴人醫院在醫
    療上之處置有疏失，始為本件犯行，渠等經此偵審程序，應
    知所警惕，諒無再犯之虞，本院因認對渠等所處之刑均以暫
    不執行為當，爰參照最高法院95年5 月23日第8 次刑事庭會
    議決議，逕依修正後刑法第74條第1 項第1 款之規定，予以
    宣告緩刑2 年，以勵自新。
參、無罪部分（即上訴駁回部分）
一、自訴意旨略以：被告2 人因懷疑自訴人醫院對於王隆蒼之死
    亡涉有醫療過失，遂共同基於誹謗自訴人之概括犯意聯絡，
    先於93年10月1 日上午，由被告乙○○等人披麻帶孝，在自
    訴人醫院門口散發自訴人醫院有醫療過失之傳單，客觀上足
    以減損一般人對自訴人社會評價之方式，誹謗自訴人之名譽
    ；且另於93年10月5 日、93年10月20日、93年10月24日、93
    年11月17日，分別以在自訴人醫院門口或院內病房衣櫃、東
    港華僑市場散發傳單或以報紙內夾傳單之方式，誹謗自訴人
    之名譽，因認被告2 人此部分均涉犯刑法第310 條第2 項加
    重誹謗罪嫌云云。
二、按犯罪事實應依證據認定之，無證據不得認定犯罪事實，又
    不能證明被告犯罪者，應諭知無罪之判決，刑事訴訟法第15
    4 條第2 項、第301 條第1 項分別定有明文。所謂認定犯罪
    事實之證據，係指足以認定被告確有犯罪行為之積極證據而
    言，該項證據自須適合於被告犯罪事實認定，始得採為斷罪
    資料，如未能發現相當證據，或證據不足以證明，自不能以
    推測或擬制之方法，為裁判基礎。苟積極證據不足為不利於
    被告事實之認定時，即應為有利於被告之認定，更不必有何
    有利之證據（最高法院29年度上字第3105號、30年度上字第
    816 號、40年臺上字第86號判例參照）；次按言論自由為人
    民之基本權利，憲法第11條定有明文保障，國家應給予最大
    限度之維護，俾其實現自我、維護人性尊嚴、溝通意見、追
    求真理及監督各種政治或社會活動之功能得以發揮。惟言論
    自由乃人之外在表現自由，不免與他人自由權利發生衝突，
    為兼顧對個人名譽、隱私及公共利益之保護，言論自由亦有
    其限界，法律尚非不得對言論自由依其傳播方式為合理之限
    制。是言論自由及維護自我名譽之權同受憲法平衡保障，此
    一理念反應於我國憲法下位階規範之刑法上，為保護意見之
    公開、交流，僅在意圖散佈於眾，單純指摘傳述貶損他人名
    譽之事實時，始克成立刑法第310 條之誹謗罪，至意見、評
    論持平適當與否，應由社會大眾評價選擇。而刑法誹謗罪之
    成立，係以行為人主觀上具有毀損他人名譽之不法意圖為必
    要，行為人行為是否具有主觀不法意圖，則須依行為當時之
    具體情況客觀判斷之，故任何客觀上造成毀損他人名譽結果
    之行為，是否構成誹謗罪，須視行為人主觀上是否具有毀損
    名譽之惡意，資為判斷之依據，倘無積極之證據足資證明行
    為人有毀損名譽之惡意，即不能以誹謗罪相繩。
三、自訴人認被告2 人涉有上開加重誹謗犯行，無非係以上開文
    宣傳單及屏東縣警察局東港分局東濱派出所受理自訴人報案
    而前往處理之員警工作紀錄簿影本1 紙、照片12張等為其主
    要論據。然訊據被告乙○○、甲○○均堅決否認有何加重誹
    謗犯行，被告乙○○辯稱：文宣中手寫的傳單是我寫的，其
    他打字的傳單是我父親的朋友交給我的，因為我本身是念護
    校學護理，當天我在急診室全程陪伴我父親，有看到醫生診
    療的過程，當時我有說我父親頭部有受過傷，要求醫生做電
    腦斷層檢查，醫院說不需要，後來我父親昏迷，醫院還是說
    不需要做電腦斷層檢查，之後醫院有幫我父親打止痛針，但
    醫師是自始至終都沒有到病床前看診，整個過程我都寫在手
    寫的傳單上，我沒有要誹謗醫院名譽的意思，只是認為醫院
    在診療我父親的過程有過失，醫院又不理睬我們，所以藉此
    方式想讓醫院正視我們的事情等語。被告甲○○則辯稱：我
    在93年10月1 日上午確實有去輔英醫院引魂，但是我並不知
    道乙○○去發傳單的事，後來醫院發存證信函我才知道這件
    事，我沒有參與製作和發送傳單的事情，我們只是認為醫院
    診療的過程有疏失，沒有誹謗醫院的意思等語。經查：
  (一)被告甲○○固自承93年10月1 日當天有到自訴人醫院門口進
    行引魂儀式之事實，惟堅決否認知悉並參與製作及散發本件
    傳單一事，且共同被告乙○○於94年5 月12日原審準備程序
    中亦供稱：伊製作手寫傳單及散發本件所有傳單之事，姑姑
    甲○○均不知情等語（原審卷第66至67頁）。又自訴人認被
    告甲○○涉犯本件加重誹謗罪嫌所持之依據，單係以被告甲
    ○○為死者王隆蒼之姐，且其在本件醫療業務過失致死之偵
    查案件中（臺灣屏東地方法院檢察署93年度發查字第849 號
    ）列名為告訴人，即高度懷疑其為本件傳單之共同製作及散
    發人，則自訴人此部分所認，顯純屬臆測之詞，不可採信。
    另觀屏東縣警察局東港分局函覆原審檢送之現場照片12張及
    當日報案處理情形之員警工作紀錄簿所示，僅見被告甲○○
    手持冥紙，而未見其有散發傳單之行為，故亦無法據此證明
    被告甲○○有製作及散發本件傳單以誹謗自訴人之行為。
  (二)被告乙○○製作手寫傳單與散發本件所有傳單之事實，雖經
    被告乙○○於原審及本院審理時供承甚詳，並有傳單5 紙在
    卷可稽（原審卷第9 至13頁），而可認為實在，然被告乙○
    ○所為之前開行為是否成立刑法誹謗罪，應以行為人主觀上
    具有毀損他人名譽之不法意圖為必要，而行為人是否具有主
    觀不法意圖，仍須依行為當時之具體情況客觀判斷之。查被
    告乙○○於案發當時為就讀護校學習護理知識之人（現職業
    為護士），對於醫療診視之標準流程、救護方式等相關醫學
    常識有高於一般人之認識與瞭解，且其於王隆蒼送入自訴人
    醫院急診時，乃全程陪同王隆蒼並親自見聞所有診療過程，
    又王隆蒼在自訴人醫院救治時，因病情突然惡化、陷入昏迷
    而於轉送其他醫院後死亡等事實，自訴人並不爭執。參之被
    告乙○○手寫及散發之傳單內容，主要係記載王隆蒼於93年
    9 月17日下午6 時30分許發生車禍後，送至自訴人醫院急救
    之詳細診療過程，與據以認為自訴人醫院醫師有醫療過失之
    理由，被告乙○○既係學習醫學護理之專業人士，則其本於
    專業知識及見聞之醫療過程，對於其父親王隆蒼因在自訴人
    醫院沒有獲得應有之照護以致於病情惡化而死亡一事提出疑
    問，衡諸一般社會常情，當屬合乎事理。況本件涉及之醫療
    業務過失致死案件，經臺灣屏東地方法院檢察署檢察官送請
    行政院衛生署醫事審議委員會鑑定有無醫療過失，經該委員
    會函覆稱：本件病人（王隆蒼）之硬腦膜下出血係慢慢滲出
    ，並非撞擊後立即產生，密切的觀察生命徵兆、意識、瞳孔
    及神經功能的變化，才是最重要的，若有變化，做電腦斷層
    檢查，才可以做進一步的診斷；張千進醫師對病人的處置合
    乎醫療常規，並無延誤；簡永強醫師對病人的照顧，在混亂
    的急診室，若已確實臨床診視，且掌握病人當時之意識狀態
    暨瞳孔反應，則難說有診療上的疏失，但若未親自診視，則
    有疏失等語，此有行政院衛生署醫事審議委員會94年10 月6
    日編號0000000 號鑑定書1 份附卷可考（原審卷第78 至84
    頁）。依此鑑定意見，可知簡永強醫師有無醫療過失責任，
    端視其有無親自診視死者王隆蒼，復觀被告乙○○手寫及散
    發之傳單內容，同係著重於質疑簡永強醫師自始至終皆無親
    自診視死者王隆蒼乙節，是以，被告乙○○對於本件有無醫
    療過失所執之前開疑問，確屬合理關鍵之問題，而非無端取
    鬧之詞。準此，被告乙○○製作與散發傳單之行為，係質疑
    死者王隆蒼死亡之原因，對自訴人有所不滿，並欲藉此達到
    自訴人正視本件問題之目的，但尚未有故意貶損自訴人名譽
    之犯意，堪以認定。
  (三)綜上所述，自訴人所舉被告2 人上開犯嫌所憑之證據，即未
    達通常一般人均不致有所懷疑，而得以確信其為真實之程度
    ，此外，復查無其他積極證據足資證明被告2 人有何自訴人
    所指加重誹謗之犯行，自應就此部分為被告2 人無罪之諭知
    。
四、原審因而認被告2 人此部分之犯罪無法證明，而為無罪之諭
    知，認事用法並無違誤。自訴人上訴意旨，猶執前詞，指摘
    原判決此部分不當，為無理由，應予駁回。
據上論結，應依刑事訴訟法第369 條第1 項前段、第368 條、第
364 條、第343 條、第299 條第1 項前段，刑法第2 條第1 項、
第28條、第309 條第1 項、74條第1 項第1 款、修正前刑法第41
條第1 項前段，刑法施行法第1 條之1 ，修正前罰金罰鍰提高標
準條例第2 條，判決如主文。
中　　華　　民　　國　　96　　年　　5 　　月　　18  　日
                  刑事第七庭    審判長法  官 莊飛宗
                                      法  官 黃憲文
                                      法  官 孫啟強
以上正本證明與原本無異。
不得上訴。
中　　華　　民　　國　　96　　年　　5 　　月　　18  　日
　　　　　　　　　　　　　　　　　　　書記官 黃富美
附錄本件判決論罪科刑法條：
刑法第309條：
公然侮辱人者，處拘役或 3 百元以下罰金。
以強暴犯前項之罪者，處 1 年以下有期徒刑、拘役或 5 百元以
下罰金。
